【裁判字號】    90,台上,5781
【裁判日期】    900920
【裁判案由】    殺人未遂等罪
【裁判全文】
最高法院刑事判決                                九十年度台上字第五七八一號
    上  訴  人  甲○○
    選任辯護人  鄭金溪律師
                柯士斌律師
右上訴人因殺人未遂等罪案件，不服台灣高等法院中華民國九十年六月二十六日第二
審判決（九十年度上訴字第一三六二號，起訴案號：台灣基隆地方法院檢察署八十九
年度偵字第三二八一號、偵緝字第二三三號），提起上訴，本院判決如左：
    主  文
原判決關於殺人未遂部分撤銷，發回台灣高等法院。
其他上訴駁回。
    理  由
一撤銷發回部分：
本件原判決認定上訴人甲○○為報復綽號「碗仔」唆眾到其任職之世紀、延昌二家遊
藝場砸店，攜帶其於民國八十七年間起已持有之義大利貝瑞塔廠製之手槍一支（即原
判決附表一所示之手槍）、子彈十五顆，於八十九年四月十五日凌晨三時三十五分
抵達「碗仔」經常出入之基隆市○○區○○街九十四號之一大酒缸茶莊，明知店內有
被害人陳文華、吳家豪坐在茶几旁，竟基於殺人之間接故意，持槍朝店內之玻璃窗射
擊，分別擊中陳文華右手掌、右大腿、右腳底及擦傷吳家豪之右肩處，置屋內陳文華
、吳家豪於死地，仍不違背其本意，得逞後即駕車逃逸。陳文華經送醫急救，始倖免
於死，吳家豪因僅受擦傷，故未送醫治療等情。因而撤銷第一審關於上訴人殺人未遂
部分之判決，改判論處上訴人殺人未遂罪刑，固非無見。
惟查(一)、刑法上之故意，有直接故意與間接故意。所稱間接故意，係指行為人對於構
成犯罪之事實預見其發生，而其發生不違背其本意而言。如行為人對於構成犯罪之事
實，明知並有意使其發生者，則為直接故意。原判決事實欄記載，上訴人明知大酒缸
茶莊店內有陳文華、吳家豪坐在茶几旁，竟基於殺人之間接故意，持槍朝店內之玻璃
門窗射擊，分別擊中陳文華之右手掌等處及擦傷吳家豪之右肩處，置屋內陳文華、吳
家豪於死地，仍不違背其本意等情。於理由內謂：大酒缸茶莊係裝置透明玻璃門窗，
上訴人於開槍射擊時，可清晰看見陳文華、吳家豪坐在店內玻璃門口處聊天，若僅基
於警告示威之意，應朝離被害人等坐位較遠處或茶莊建築上部射擊，避免流彈傷及無
辜，而竟持槍朝靠近被害人等坐位附近玻璃門射擊，並在被害人等聽到槍聲逃逸時，
繼續射擊六顆子彈，……置被害人等死生於不顧，難謂無殺人之故意等語。對上訴人
殺被害人等未遂之犯行，究竟是明知並有意使其發生之直接故意，或是預見其發生，
而其發生不違背其本意之間接故意，事實記載有欠明確，理由內亦未闡述說明究竟上
訴人是基於直接故意或是間接故意而殺人，且亦與事實記載不盡一致，自有可議。(二)
、依原判決事實欄之記載，上訴人係同時開槍射擊陳文華、吳家豪二人，如成立殺人
未遂罪，是否一行為觸犯數罪名之想像競合犯，原判決未予說明，亦嫌理由欠備。上
訴意旨指摘原判決關於此部分不當，非無理由，應認有撤銷發回更審之原因。
二上訴駁回部分：
按刑事訴訟法第三百七十七條規定，上訴於第三審法院，非以判決違背法令為理由，
不得為之。是提起第三審上訴，應以原判決違背法令為理由，係屬法定要件。如果上
訴理由狀並未依據卷內訴訟資料，具體指摘原判決不適用何種法則或如何適用不當，
或所指摘原判決違法情事，顯與法律規定得為第三審上訴理由之違法情形，不相適合
時，均應認其上訴為違背法律上之程式，予以駁回。原判決認定上訴人有原判決事實
欄所記載之未經許可持有手槍及子彈之犯行，係依憑上訴人之自白、卷附內政部警政
署刑事警察局八十九年八月十一日刑鑑字第一一○五八五號鑑驗通知書及扣案如原判
決附表所示之手槍及子彈等相關證據，予以綜合判斷，因而撤銷第一審關於上訴人未
經許可持有手槍部分之判決，改判依想像競合犯論處上訴人未經許可，持有手槍罪刑
。已詳予說明其所憑之證據及其認定之理由。復明上訴人長期大量持有槍、彈，並
持以殺人，對社會治安危害甚大，犯後又曾找人頂替，從其所為行為之嚴重性、所表
現之危險性及對其未來行為之期待性，依槍砲彈藥刀械管制條例第十九條第一項之規
定宣告保安處分，已符比例原則，因依該規定諭知於刑之執行完畢或赦免後，令入勞
動場所強制工作三年。所為論斷均有卷存資料可資覆按，從形式上觀察，並無所謂違
背法令之情形存在。按犯槍砲彈藥刀械管制條例第七條之罪，經判處有期徒刑者，應
於刑之執行完畢或赦免後，令入勞動場所，強制工作三年，同條例第十九條第一項定
有明文。上訴人係犯該條例第七條第三項之罪，原判決已於理由說明，依上訴人犯罪
情節，宣告保安處分已符合比例原則，因而在法定刑內量處有期徒刑十年，併科罰金
新台幣二百萬元，並依該法條規定宣告強制工作，於法即無不合。上訴意旨並未依據
卷內資料具體指摘原判決關於此部分有何違背法令之情形，徒憑己意漫指原判決宣告
保安處分不當，以及量刑太重，難認係適法上訴第三審之理由。此部分上訴為違背法
律上之程式，應予駁回。
據上論結，應依刑事訴訟法第三百九十七條、第四百零一條、第三百九十五條前段，
判決如主文。
中      華      民      國     九十     年      九      月     二十     日
                              最高法院刑事第四庭
                                  審判長法官  董  明  霈
                                        法官  丁  錦  清
                                        法官  林  茂  雄
                                        法官  王  居  財
                                        法官  張  祺  祥
      右正本證明與原本無異
                                              書  記  官
中      華      民      國     九十     年      九      月    二十六    日


司法院資訊處製作；財團法人民間司法改革基金會備份。
